【裁判字號】    97,訴,2750
【裁判日期】    970821
【裁判案由】    損害賠償
【裁判全文】
臺灣臺北地方法院民事判決              97年度訴字第2750號
原      告  日成營造廠股份有限公司
法定代理人  甲○○
訴訟代理人  潘銘祥律師
被      告  北大欣股份有限公司
法定代理人  乙○○
訴訟代理人  李逸文律師
            許坤皇律師
上列當事人間請求損害賠償事件，本院於民國97年7月31日辯論
終結，判決如下：
    主      文
原告之訴及其假執行之聲請均駁回。
訴訟費用由原告負擔。
    事實及理由
一、按訴狀送達後，原告不得將原訴變更或追加他訴。但請求之
    基礎事實同一、擴張或減縮應受判決事項之聲明者，不在此
    限。民事訴訟法第255條第1項第2、3款分別定有明文。查，
    原告起訴時係聲明請求被告應給付原告新臺幣（下同）200
    萬元，及自起訴狀繕本送達翌日起至清償日止，按年息5%計
    付之利息。原告願擔保，請准宣告假執行；嗣於審理中追加
    聲明為被告應給付原告200萬元，及自起訴狀繕本送達翌日
    起至清償日止，按年息5%計付之利息。被告應將如附件所示
    道歉聲明，以1/4之版面刊登於中國時報、聯合報及自由時
    報之全國A、B版雙版之頭版壹日。第一項之請求，原告願擔
    保，請准宣告假執行。核其主張之社會基礎事實均係以被告
    之假扣押侵害其權利，是請求之基礎事實同一，依前揭法條
    規定，核無不合，應予准許。
二、原告起訴主張如下：
（一）被告曾以原告積欠「君子集」第1、2、3期磁磚材料之貨
      款，聲請本院以96年度裁全字第2828號民事裁定（下稱第
      1次假扣押裁定）准許對原告之財產為假扣押，並聲請本
      院民事執行處以96年度執全字第1006號假扣押強制執行事
      件，就原告之銀行帳戶、對第三人之工程款債權及不動產
      等財產實施強制執行。嗣第一次假扣押裁定經臺灣高等法
      院以96年度抗字第550號裁定廢棄，並駁回被告假扣押之
      聲請而確定。上開假扣押強制執行事件，亦經本院民事執
      行處以北院96執全字第1006號通知撤銷在案。詎被告竟以
      前同一聲請假扣押狀，僅改列聲請日期，再向本院聲請假
      扣押，經本院以96年度裁全字第13056號民事裁定（下稱
      系爭假扣押裁定）准許對原告之財產為假扣押，並聲請本
      院民事執行處以96年度執全字第3996號假扣押強制執行事
      件，再就原告之銀行帳戶、對第三人之工程款債權及不動
      產等財產實施強制執行。惟系爭假扣押裁定嗣經臺灣高等
      法院以96年度抗字第2110號裁定廢棄，並駁回被告假扣押
      之聲請而確定。原告復於民國97年2月12日收受被告催告
      原告就其依系爭假扣押裁定所提存之擔保金（本院96年度
      存字第6676號提存事件）行使權利之存證信函。又原告為
      資本額1億元之正常營業公司，95年營業收入淨額為272,6
      93,751元，被告自始不當之假扣押及上開侵權行為，使原
      告在社會上之評價或營業信用遭受貶抑，受有非財產上損
      害200萬元。原告並請求被告為回復名譽之適當處分。爰
      依民事訴訟法第531條第1項、民法第184條第1項及第195
      條第1項規定，提起本訴等語。
（二）原告僅請求商譽及信用受損之非財產上損害賠償。另原告
      與訴外人玉山銀行所簽訂之借款契約，原無限定交易對象
      且僅須出具動用申請書即可撥款，現為限定對象之客票融
      資，且每筆融資動用前須經照會發票人後始撥款。則原告
      之名譽權及信用權受有貶抑。
（三）原告就本院96年度訴字第10151號民事判決及96年度訴字
      第10152民事判決所為不利原告之判決，已聲明不服提起
      上訴。
（四）聲明：被告應給付原告200萬元，及自起訴狀繕本送達翌
      日起至清償日止，按年息5%計付之利息。被告應將如附件
      所示道歉聲明，以1/4之版面刊登於中國時報、聯合報及
      自由時報之全國A、B版雙版之頭版壹日。第一項之請求，
      原告願擔保，請准宣告假執行。
三、被告答辯：
（一）就非財產上損害賠償200萬元部分：
    (1)原告為法人，縱名譽受有損害，亦無精神上痛苦。又原告
      泛稱系爭假扣押裁定影響其資金調度、票信及商譽，並未
      能舉證兩者間有何因果關係存在。
    (2)被告原聲請假扣押之標的為坐落臺北市○○區○○段一小
      段391地號土地及其上建物即門牌號碼臺北市松山區○○
      ○路○段93號12樓，上開標的自84年起即因欠稅等事由屢
      遭查封迄未啟封，則原告之信用向來不佳。又本院96年度
      訴字第10151號事件繫屬中，經本院向玉山銀行函查結果
      ，玉山銀行並未因原告遭假扣押而取消原告之短期融資金
      額，則原告之商譽未受損害。
（二）就回復名譽部分：原告應舉證證明其商譽受有何種損害，
      及該損害與被告之假扣押行為間之因果關係。
（三）原告就第1次假扣押，前曾向本院對訴外人吉翁企業有限
      公司（下稱吉翁公司）及被告請求賠償，經本院分別以96
      年度訴字第10152號民事判決及96年度訴字第10151民事判
      決以訴無理由而駁回原告之訴。
（四）聲明：原告之訴及其假執行之聲請均駁回。如為不利判決
      ，願供擔保免為假執行。
四、兩造不爭執事實：
（一）被告曾以原告積欠磁磚貨款，聲請本院為第1次假扣押裁
      定，准許對原告之財產為假扣押，並聲請本院民事執行處
      就原告之銀行帳戶、對第三人之工程款債權及不動產等財
      產實施強制執行。原告不服提起抗告，經臺灣高等法院以
      96 年度抗字第550號裁定廢棄，並駁回被告假扣押之聲請
      。
      本院民事執行處以北院錦96執全字第1006號通知撤銷在案
      。
（二）被告聲請本院為系爭假扣押裁定，准許對原告之財產為假
      扣押，並聲請本院民事執行處再就原告之銀行帳戶、對第
      三人之工程款債權及不動產等財產實施強制執行。原告不
      服提起抗告，經臺灣高等法院以96年度抗字第2110號裁定
      廢棄，並駁回被告假扣押之聲請。
（三）被告於97年2月5日寄發臺北興安郵局第00863號存證信函
      ，催告原告就被告依系爭假扣押裁定提存之擔保金（本院
      96年度存字第6676號提存事件）行使權利。
五、原告主張被告以原告積欠貨款為由，向本院聲請假扣押裁定
    經准許後，就原告銀行帳戶、對第三人之工程款債權及不動
    產等財產實施強制執行。嗣該假扣押裁定經臺灣高等法院裁
    定廢棄，並駁回被告假扣押之聲請而確定。詎被告就同一聲
    請假扣押狀，僅改列聲請日期，再向本院聲請假扣押，經本
    院准許假扣押裁定，並聲請強制執行，再就原告前開財產執
    行，該假扣押裁定復經臺灣高等法院裁定廢棄，駁回被告假
    扣押聲請而確定。被告自始不當之假扣押及侵權行為，使原
    告在社會上之評價或營業信用遭受貶抑，受有非財產上損害
    200萬元等語，為被告所否認，並以前揭情詞置辯。茲就兩
    造爭執分敘如下：
（一）就民事訴訟法第531條第1項規定請求部分：
    (1)按假扣押裁定因自始不當而撤銷，或因第529條第4項及第
      530條第3項之規定而撤銷者，債權人應賠償債務人因假扣
      押或供擔保所受之損害，民事訴訟法第531條第1項定有明
      文。所謂自始不當而撤銷者，係指假扣押裁定後，債務人
      提起抗告，經假扣押裁定法院或抗告法院認為依命假扣押
      時客觀存在之情事，不應為此裁定者而言（最高法院69年
      臺上字第1879號、67年臺上字第1407號判例意旨參照）。
      查，被告聲請系爭假扣押，經本院裁定准許後，於提供擔
      保後，即向本院聲請對原告之財產在1,046,952元範圍內
      為假扣押強制執行。嗣被告所聲請系爭假扣押裁定，經原
      告不服提起抗告後，為臺灣高等法院所廢棄，而駁回被告
      假扣押之聲請，已如前述，揆諸首揭判例意旨，系爭假扣
      押裁定經原告提起抗告，抗告法院均認依假扣押時客觀存
      在之情事，其聲請假扣押裁定不應准許。是以，原告主張
      系爭假扣押裁定因自始不當而撤銷，自屬有據。則原告如
      有損害，自得依民事訴訟法第531條第1項規定請求被告賠
      償。
    (2)原告主張因被告自始不當之假扣押，使原告在社會上之評
      價或營業信用遭受貶抑，受有非財產上損害200萬元一節
      ，為被告所否認。按「公司係依法組織之法人，其名譽遭
      受損害，無精神上痛苦之可言，登報道歉已足回復其名譽
      ，自無依民法第195條第1項規定請求精神慰藉金之餘地」
      （最高法院62年度臺上字第2806號判例要旨參照）。又侵
      害法人之商譽，為對其社會上評價之侵害，而法人之信用
      ，為對其經濟上評價之侵害，是商譽廣義言之，固應包括
      信用權在內。惟對法人商譽之侵害，如有造成財產上實際
      損害，固得請求賠償，惟如請求非財產上之損害賠償，因
      其無精神上痛苦可言，自不得請求慰藉金。本件原告為法
      人，其主張其受有非財產上之損害，並請求被告賠償慰藉
      金，自非正當。
    (3)原告復稱：被告自始不當之假扣押，使原告在社會上之評
      價或營業信用遭受貶抑，請求被告應在以1/4之版面刊登
      於中國時報、聯合報及自由時報之全國A、B版雙版之頭版
      刊登如附件道歉啟示1日，以回復原告名譽等語，被告則
      否認有損及原告名譽，辯稱：被告聲請假扣押之門牌號碼
      臺北市○○○路○段93號12樓房屋及其基地，早於84年間
      即因欠稅等事由遭查封，迄今仍未啟封，原告並無遭被告
      假扣押致信譽貶抑可言。又本院另件96年度訴字第10151
      號損害賠償事件，經該件向玉山銀行函查結果，該行並未
      因原告遭假扣押而取消原告之短期融資金額，可見原告商
      譽並未損害等語。查，被告上開所陳，業據其提出土地及
      建物第二類謄本、玉山銀行板橋分行97年4月18日玉山板
      橋 (企)字第08041806號函暨交易明細查詢等件影本為證
      （本院卷第122頁至第129頁）。足信被告所陳假扣押標的
      之上開原告所有房地確有遭查封多年迄未啟封及玉山銀行
      與原告簽訂之借款融資契約，在合約期間內並未取消原告
      之短期融資等情為實在。原告雖提出其公司登記資料查詢
      、95年度營業事業所得稅結算申請書、歷年工程業績表、
      獎狀、剪報等件影本（本院卷第69頁至第98頁）為證。然
      原告就此並未提出其商譽確實因被告上開自始不當之假扣
      押行為受損之證明，上開資料至多僅能證明原告之營業狀
      況及商譽，惟就商譽受損之結果及因果關係部分，原告則
      未能證明。則原告主張因被告上開行為，受有商譽損害，
      請求被告登報道歉，尚屬無據。
（二）民法第184條第1項侵權行為損害賠償請求部分：按因侵權
      行為所發生之損害賠償請求權，以有故意或過失不法侵害
      於他人權利，或故意以背於善良風俗之方法，加損害於他
      人為成立要件。此觀民法第184條第1項規定即明。所謂故
      意係指行為人對於構成侵權行為之事實，明知並有意使其
      發生或預見其發生，而其發生並不違背其本意而言。因之
      故意以聲請法院實施假扣押之手段，侵害他人權利之情形
      ，必須行為人對於其聲請假扣押係屬侵權行為之事實，明
      知並有意使其發生，或預見其發生，而其發生並不違背其
      本意，始足當之（最高法院76年臺上字第2724號判決參照
      ）。又債權人為確保其損害賠償權，而聲請假扣押，不能
      謂其主觀上有故意以背於善良風俗之方法，加損害於上訴
      人，蓋假扣押究屬債權人依法保全其債權得受清償之正當
      方法，何有背於善良風俗方法之可言（最高法院78年臺上
      字第1040號判決參照）。查，本件被告以原告積欠被告貨
      款為由，而向本院對原告提起給付貨款之訴訟（本院97年
      度訴字第2412號），現仍在審理中，本件被告既係為確保
      其貨款請求權，而聲請假扣押裁定，揆諸前揭最高法院判
      決意旨，即難認係蓄意侵害原告權利，亦不能謂其主觀上
      有故意以背於善良風俗之方法，加損害於上訴人。況且參
      照上開說明，原告為法人，並無精神痛苦可言，尚不得請
      求慰藉金。另原告亦未能證明其確因被告之行為造成商譽
      受損。則原告主張被告聲請假扣押造成其商譽及信用受損
      ，依民法第184條第1項、第195條第1項規定，應賠償其非
      財產上損害，並應登報道欠云云，容有未合。
六、綜上所述，原告依據民事訴訟法第531條第1項規定，請求被
    告賠償200萬元，及自起訴狀繕本送達翌日即97年3月21日起
    至清償日止，按年息5%計付之利息；並請求被告將如附件所
    示道歉聲明，以1/4之版面刊登於中國時報、聯合報及自由
    時報之全國A、B版雙版之頭版1日，均無理由，應予駁回。
    原告之訴既經駁回，其就200萬元部分假執行之聲請即失所
    依據，應併予駁回。
七、本件事證已臻明確，兩造其餘主張陳述及所提之證據，經審
    酌後於本件判決結果無影響，爰不逐一論述，附此敘明。
八、綜上所論，原告之訴為無理由，依民事訴訟法第78條，判決
    如主文。
中    華    民    國    97    年    8     月    21    日
                      民事第二庭  法  官  蔡政哲
上為正本係照原本作成
如對本判決不服，應於送達後20日內，向本院提出上訴狀
中    華    民    國    97    年    8     月    21    日
                                  書記官  曾靖雯


司法院資訊處製作；財團法人民間司法改革基金會備份。
